臺灣高等法院臺中分院民事判決　　　　　94年度重上字第75號
上　訴　人　丙○○
訴訟代理人　戊○○
　　　　　　周春霖律師
被　上訴人　台中商業銀行股份有限公司鹿谷分公司
法定代理人　己○○
訴訟代理人　陳昭全律師
上列當事人間請求給付借款事件，上訴人對於中華民國94年5月
17日臺灣南投地方法院第一審判決（93年度重訴更字第3號），
提起上訴，本院於94年10月4日言詞辯論終結，茲判決如下：
    主  文
上訴駁回。
第二審及發回前第三審訴訟費用由上訴人負擔。
    事實及理由
壹、程序方面：
一、被上訴人之法定代理人林昆泉業已調職，由己○○接任，有
    其提出之台中商業銀行股份有限公司人事命令影本乙件在卷
    可稽，茲據其具狀聲明承受本件訴訟，核無不合。
二、本件一審判決後，僅由上訴人一人提起上訴，其上訴之理由
    雖非基於個人之關係，惟其上訴，為無理由，其效力不及於
    原審其餘共同被告甲○○、乙○○、丁○○等人，爰不將之
    併列為上訴人及判決。
貳、實體方面：
一、被上訴人主張：訴外人林如順於民國（下同）84年11月8日
    邀同原審共同被告乙○○為連帶保證人，向伊借款新臺幣（
    下同）二千萬元，約定本金於85年11月8日清償，利息依年
    利率10%計算，並按月繳付，遲延付款時，除上開利息以外
    ，其逾期在六個月以內者，按上開利率10%，逾期超過六個
    月者，按上開利率20%計算加付違約金。上開借款到期後，
    林如順並未清償，而向伊申請展期，伊因鑑於林如順在上開
    借款期間繳息正常，乃同意林如順辦理展期，並由乙○○續
    為連帶保證人，約定本金延至86年11月8日清償，利息改為
    依年利率9.75%計算，其餘約定則維持不變，此有林如順所
    出具之借據足稽。詎林如順於86年7月21日病故後，乙○○
    代為繳息至87年10月8日起即未再繳息，上訴人丙○○、及
    原審共同被告乙○○、丁○○、甲○○均為林如順之繼承人
    ，其中乙○○亦兼為連帶保證人，故其等依法均應負連帶清
    償責任等情，爰依繼承、借貸及連帶保證之法律關係，提起
    本件訴訟，求為命上訴人與原審共同被告甲○○、乙○○、
    丁○○應連帶給付伊二千萬元及自87年10月8日起至清償日
    止，按週年利率百分之9.75計算之利息，暨自87年11月9日
    起至清償日止，其逾期在六個月以內者，按上開利率百分之
    10，逾期超過6個月者，按上開利率百分之20計算違約金之
    判決。
二、上訴人則以下列各情置辯：
　(一)林如順因委託訴外人鐘義雄、陳明穗夫妻辦理台灣中小企銀
  　竹山分行之另筆貸款，為鐘義雄、陳明穗藉機勾結乙○○及
    被上訴人承辦人員冒名貸取系爭款項，其證據如下：
    1.借據上之指印與林如順遺留於其遺囑上之指紋經鑑定不符
      。
    2.借款申請書、借據、帳戶開戶資料卡、未依規定及通常作
      業要求留下申請人之簽名字跡。
    3.於申請人本人未能到場，他人持林如順印章等申請貸款時
      ，未經提出委任證明文件，亦即本件並無證據證明業經林
      如順委託辦理。
    4.開戶完畢後之印章及存摺無證據證明交付予林如順收。
    5.撥入以林如順名義之借款，分文均未交付予林如順收取，
      而全部由代書陳明穗領用。
    6.陳明穗領用「林如順」帳戶內鉅額款項，並未製作任何借
      款憑證予林如順收執。亦即林如順並未因陳明穗取用系爭
      借款而對陳明穗獲取任何債權。
    7.陳明穗領取系爭借款後，將其土地提供予為連帶保證人之
      乙○○之岳父康青雲設定二千萬元之第二順位之抵押權，
      是乙○○向康青雲借用名義設定，與林如順亦無關。據康
      青雲及乙○○作證證明是乙○○向康青雲洽借名義，非林
      如順。
    8.康青雲平白無故對陳明穗取得二千萬元抵押債權，並未製
      作任何債權憑證交付予林如順，故林如順亦未對康青雲取
      得任何債權。
    9.系爭借款林如順未曾以其款項支付過利息，而是由乙○○
      本人或其委由其妻弟之配偶王佩如繳付，並非由林如順之
      全體繼承設法支付。足證是乙○○背林如順而勾結代書所
      為。
    10.林如順生前未曾看過、碰觸過、支配過此二千萬元之借款
      或其存摺，更未曾因該筆鉅額借款為他人所領用而取得任
      何權利，謂其有向被上訴人借得此二千萬元，何人可信？
      其非代書籍機勾結乙○○及被上訴人承辦人員如何可能發
      生？如此明確之資金流向、文件書證，何以不足證明印章
      被盜用，名義被冒用？而非得有冒用者自承始可認定？
  (二)被上訴人所提借據，其中所蓋「林如順」之印章雖為林如順
    所有，但係遭盜蓋，理由：
    1.所提借據上連帶保證人乙○○部分，有其本人之「簽名」
      、「印章」及「指印」，但借款人欄下方只有蓋「林如順
      」的印文，而無林如順本人之「簽名」或「捺指印」（該
      印文上之指印非林如順之指紋）。
    2.前開借據上借款人欄內之指紋是乙○○所有，已為被上訴
      人承辦人所陳明，足見乙○○與被上訴人，均確知借款人
      是乙○○，不是林如順，益證林如順之印章是真正借款人
      所盜蓋。
    3.林如順於84年10月初罹患大腸癌，自同年10月7日起至同
      月31日止住院治療，85年1月31日至2月5日復再次住院，
      年紀老邁且有病在身，當無借用二千萬元鉅款之必要。
    4.被上訴人就林如順所有坐落南投縣竹山鎮○○段16、17、
      20、29地號土地設定抵押，自地政機關送件日期為84年11
      月2日，依經驗法則可知，其受理本件借款之送件，當在
      84年10月31日左右，斯時林如順正在住院期間，何能提出
      申請？
    5.證人林炯毅雖表示曾至林如順宅對保，但其對於一個臥病
      在床的老人為貸款之對保竟無家人在場會同，亦未經他人
      證明其確有在林如順住處對保，則證人證詞，顯非可採。
    6.土地設定抵押，依土地登記規則第37條規定，應檢附印鑑
      證明，如係本人到場，應由登記機關指定人員查核其身分
      ，並由機關指定人員同時簽證，但本件抵押設定並未有上
      開資料，僅以「林如順」印章即獲准辦理。
　(三)林如順並未在被上訴人公司開設帳戶，亦未自該帳戶領取款
  　項：
  　1.就被上訴人所提出之不動產抵押申請書所載日期為84年11
    　月2日，借款申請書是84年11月6日，活期存款帳戶開戶日
      期依印鑑卡所載為84年11月7日，本票發票日為84年11月8
      日，依此等文件看來林如順要借得系爭款項，基本上要至
      被上訴人公司三次，而證人林炯毅供證只至林如順住處對
      保一次，足見除林炯毅對保一次有所爭議之外，其餘三次
      （包括開設帳戶）林如順均未與被上訴人公司人員接觸，
      則該存款帳戶非林如順所開設至為明顯。
    2.「林如順」之印章及存摺係陳明穗於將帳戶內存款領取殆
      盡之時始交給乙○○，可見「林如順」之帳戶是陳明穗所
      為，而被上訴人公司承辦人員亦是將印章、存摺交付予陳
      明穗非交付予林如順。
　(四)林如順未曾向被上訴人借貸及收受系爭款項，理由：
    1.林如順在委請陳明穗夫婦代向台灣中小企業銀行辦理抵押
      貸款時，交付印章及身分證影本予陳明穗夫婦辦理手續。
      而該銀行之申請貸款文件及開戶印鑑卡均經林如順簽名，
      並非以蓋指紋方式，相較於系爭「借款」之辦理方式恰恰
      相反，系爭「借款」均蓋一枚指紋於文件上，，足證前者
      是林如順所申貸，後者非林如順所申貸。被上訴人主張系
      爭借款是林如順所申貸，對於該「指紋」是林如順所蓋，
      應提出與該指紋相同之林如順指紋資料供比對確實，始盡
      其舉證責任。況銀行工作人員於辦理貸款手續是立於強勢
      者及專業者之地位，而申貸之客戶是立於弱勢者，非專業
      者之地位，是如果因為辦理之手續不完整或不依規定程式
      辦理，以致發生爭議時，自應由銀行即被上訴人負其舉證
      之責任，始符合消費者保護之精神。又本件被上訴人所主
      張之林如順就地上權設定之印鑑證明申請書、委託書上無
      一字為林如順所親自為之，而印鑑證明如此重要文件，林
      如順如果不能自為，必然交由其子女前往代辦，而不可能
      將印鑑章交給代書辦理，故該印鑑證明為代書經辦其他事
      件之時所借機盜用甚明。
    2.被上訴人出借之二千萬元，雖有撥入「林如順」之存款帳
      戶內，但該存款戶並非林如順所設，已如前述，難認有交
      付借款之行為。所有在被上訴人開戶之客戶印鑑卡上均有
      客戶之簽名及蓋章，此事實在其他金融機構亦如此，因為
      中華民國銀行商業同業公會全國聯合會在84年8月3日即以
      全一字第1169號函知所有金融單位，要客戶於開戶時「親
      自到場」作「親自開戶簽署」，並有訴外人陳明穗在被上
      訴人之開戶印鑑卡、張朝富在彰化商銀的印鑑卡、林如順
      在南投縣竹山農會、台灣中小企業銀行等之開戶印鑑卡可
      證。而本件被上訴人所提出林如順開戶印鑑卡上無林如順
      之簽名，只有他人所盜蓋之「印章」，以及一個不能證明
      為林如順本人所有之「指紋」，顯然未依照其通常作業及
      同業間通常作業要求辦理，該帳戶之開戶申請顯非林如順
      本人所為，否則其何以不交由「林如順」簽名，而該開戶
      日期為84年11月7日相距林如順在台灣中小企銀開戶為同
      年月14日只後7天，林如順顯無不能到場「簽名」之情事
      。
    3.系爭款項一進入「林如順」帳戶，隨即為土地代書鐘義雄
      配偶陳明穗（即被上訴人承辦人員陳亮文之姊姊）分二次
      領取，第一次在84年11月10日領取500萬元轉存其設在相
      同銀行竹山分行之帳戶內；第二次以轉帳方式，將其中
      700萬元以林如順名義匯給其友人張朝富，另以相同方式
      轉匯720萬元給其友人林子良，所剩款項80萬元亦非林如
      順所領取，有代收入傳票及取款憑條可證，前開傳票及取
      款憑條上之連絡電話為陳明穗所有，而林如順與陳明穗先
      前並無金錢往來，可知上開金額並非林如順所借。陳明穗
      於臺灣南投地方法院檢察署偵查中雖辯稱上開款項係林如
      順返還伊之借款云云，然陳明穗係以何種方式將錢借給林
      如順，則有待其提出合理說明。另陳明穗如果是經由林如
      順之同意借款供其週轉，林如順必然會握有陳明穗簽立之
      借據或本票，以為系爭借款出借之證明。然而陳明穗並未
      交付借據或任何債權證明予林如順，故如認為林如順將借
      得款項出借予陳明穗，即屬無具體證據證明且不合常情。
    4.又陳明穗於84年11月10日持其所有坐落南投縣竹山鎮○○
      ○段東埔蚋小段97之9地號土地，向乙○○岳父康青雲設
      定2千萬元之抵押權。陳明穗若果有1920萬元得以出借於
      林如順，並於84年11月10日獲清償，何須向康青雲借款，
      顯見乙○○利用其父林如順重病之際，假冒其為借款人，
      並以其自身為連帶保證人透過代書向被上訴人借款，被上
      訴人之不肖人員則與陳明穗相互勾結，由陳明穗提供不動
      產予乙○○擔保。乙○○是系爭「冒名借款」之參與者，
      其因不甘林如順之財產於林如順死亡之後須與其他兄弟均
      分，故而參與系爭借款冒貸事件，以達其「移轉遺產之目
      的」。
    5.證人康青雲證稱是乙○○以其為抵押權之「人頭」，然而
      系爭借款是「林如順」名義所借，如是林如順要藉他人名
      義設定抵押權以擔保自己的債權，亦會要求陳明穗或康青
      雲給予書面之證明，以擔保其債權，豈會完全未與康青雲
      接觸，亦未要求該二人取得權利證明？
    6.林如順帳戶內存入支付本件借款利息之現金或轉帳，均非
      取自林如順，林如順未曾因為「貸款」之關係而支付利息
      ，可見林如順根本不知有系爭貸款。況林如順於86年7月
      21日因大腸癌死亡，而系爭借款之利息，則持續繳至87年
      10月8日，可知該筆借款另有借款人。
    7.林如順在生前所立遺囑上之指印，與被上訴人所提借款文
      件上之指印經送鑑定結果並不相同，可見系爭借款並非林
      如順所借。
    8.陳明穗對於其何以有權具領系爭借款，在作證時即吱唔其
      詞，無以回答，如果此筆款項是林如順所申貸，必有其用
      途，如果其用途是要借陳明穗使用，亦必然有借貸或贈與
      關係存在，但何以要借陳明穗如此大筆錢或贈與如此鉅款
      ，均完全無任何證明，使本件顯得莫明其妙，沒有一個合
      理之思維基礎。
    9.林如順年老體衰，且重病纏身，其家居南投縣竹山鎮，在
      竹山鎮內有多家金融機構，即被上訴人在竹山亦設有分行
      ，林如順實無理由長途跋涉，拖著老命前往鹿谷鄉洽借系
      爭款項之理。
  (五)原審謂乙○○依林如順之遺囑可獲其不動產遺產之五分之一
    ，其價值約在一千一百多萬元，其不可能謀奪其他繼承人之
    權利而冒貸系爭借款云云。惟查如依原審計算林如順之財產
    價值為00000000元，如果乙○○依遺囑繼承，其可分得一千
    一百多萬餘元，惟如其冒用林如順名義貸款二千萬元，則其
    可獲取該二千餘萬元後，又能繼承所剩三千多萬元之五分之
    一之遺產為六百多萬元，則其所得將是二千六百多萬元，而
    非一千一百多萬元，足見其確有誘人之利基存在。又原審另
    謂如為冒貸，乙○○又何以須以自己之名義為連帶保證人，
    而冒將來借款人無力清償時負清償責任之危險，故其不可能
    冒貸云云。此見解更是荒唐。因原審既認林如順有財產五千
    八百多萬元。被上訴人豈會無法取償此二千萬元之債權？亦
    即五千八百多萬元，其中如為被上訴人取償二千萬元，尚有
    三千八百多萬元，則乙○○何須擔心擔任連帶保證人應負之
    法律責任，何況其擔任連帶保證人為其能自被上訴人處獲取
    二千萬元借款之唯一一個方法，其豈有不任之理？從而原審
    之推斷違背經驗及論理法則，不能成立。
  (六)原審認定本件係因林如順要節免高額遺產稅而故為製造負債
    云云。惟查，如果林如順係因其發現自己罹患癌症為免遺留
    財產須負高額遺產稅，應會在其發現癌症之時不久之84年6
    月間立遺囑之時為之，不致拖延至84年11月始辦理，再者其
    會將借款以現金領出後分散使用，使國稅局稽徵人員無從查
    考其資金流向，而不會以轉帳等有案可查之方式流動使用，
    使稅務人員循線查出康青雲所設定抵押權係不真實的，並進
    而認定林如順之遺產有一筆對代書鐘義雄、陳明穗一千九百
    餘萬元之債權，並據以課稅，故惟有對稅務作業不熟之人始
    會將本案聯想與節免遺產稅有關，原審之推論全屬謬誤，難
    以令人心服。
  (七)按消費借貸係要物契約，除當事人有約定一方移轉金錢或其
    他代替物之所有權於他方，而他方以種類、品質、數量相同
    之物返還之合意外，並須將金錢或其他代替物實行交付，始
    生效力，查本件被上訴人並未交付任何借款予林如順本人或
    其委託之代理人，更未交付存摺印章予林如順，則林如順與
    被上訴人間即無成立有效之金錢消費借貸關係，被上訴人向
    林如順之繼承人本於繼承及借貸之法律關係，請求返還借款
    ，至無理由。
三、原審法院審理後，斟酌兩造之主張及攻擊防禦方法之結果認
    被上訴人之訴為有理由，為其全部勝訴之判決，命上訴人與
    原審其餘共同被告連帶給付上開欠款暨其遲延利息及違約金
    ，上訴人不服，提起上訴聲明求為判決：(一)原判決廢棄；(二)
    上開廢棄部分，被上訴人在第一審之訴駁回；(三)第一、二審
    及前後發回之歷審訴訟費用均由被上訴人負擔。被上訴人則
    答辯聲明求為判決駁回上訴人之上訴。
四、得心證之理由：
　　查被上訴人主張上訴人之被繼承人林如順有上開向其借款二
  　千萬元未清償之事實，並據提出林如順所具借款申請書、借
    據、展期借據、不動產抵押申請書、地上權登記申請書、明
    細分類帳、借款繳息資料、簡易資料查詢單、交易明細查詢
    單、交易明細單等在卷為證，兩造對於(1)上訴人及原審共同
    被告乙○○、甲○○、林恆旭均為林如順之繼承人，林如順
    已於86年7月21日死亡；(2)被上訴人所提85年12月17日借據
    上連帶保證人乙○○之簽名、蓋章均為乙○○所為；(3)被上
    訴人已對訴外人即亦為林如順繼承人：林維禎、李林淑妃二
    人取得確定之支付命令，原審共同被告乙○○、林恆旭二人
    未對被上訴人之支付命令提出任何異議等事實，均不爭執，
    系爭林如順之借款申請書、放款轉帳請示單，借據上均有林
    如順之蓋章（印文），上訴人對於該印文確為林如順所有印
    章所蓋乙節，在原審調查之初，已為自認，嗣於94年3月22
    日言詞辯論時聲明撤銷上開自認，但為被上訴人所不同意。
    關於兩造之爭執事項，茲分別判斷如下：
  (一)關於林如順所具借據之真偽方面：
    1.按當事人主張有利於己之事實者，就其事實有舉證責任。
      但法律別有規定者或依其情形顯常公平者，不在此限，民
      事訴訟法第277條定有明文。當事人主張之事實，經他造
      於準備書狀內或言詞辯論時或在受命法官、受託法官前自
      認者，無庸舉證。自認之撤銷，除別有規定外，以自認人
      能證明與事實不符或經他造同意者，始得為之，民事訴訟
      法第279條第1、3項分別定有明文。
    2.被上訴人提出85年12月17日借據上連帶保證人乙○○之簽
      名、蓋章均為乙○○所親自為之之事實業經乙○○、丙○
      ○所自認（見原審法院94年3月22日言詞辯論筆錄），該
      借據上借款人林如順之蓋章，經上訴人訴訟代理人周律師
      於原審法院93年11月2日言詞辯論時陳稱：「印文是跟我
      們委託辦理另一件貸款的印文是一樣的。」等語，其餘被
      告則均稱主張與被告丙○○相同（見該院93年11月2日言
      詞辯論筆錄）。另上訴人訴訟代理人周律師於原審法院又
      稱：「印章是我們交付的，但是辦理另一件的借款。」等
      語，原審共同被告乙○○亦稱：「我們本來只是要向臺灣
      中小企業銀行借款，卻變成二件債務。」等語（見該院93
      年12月16日言詞辯論筆錄）。是上訴人與原審共同被告等
      人對借據上林如順之印文為真正乙節已自認之事實堪予認
      定。雖於94年3月22日原審法院言詞辯論時改稱否認該印
      文為真正，但被上訴人不同意其撤銷前開自認，而依民事
      訴訟法第279條第3項規定則應由上訴人舉證證明其自認借
      據上林如順印文為真正與事實不符，但查其未能提出其自
      認有何與事實不符之證明，是其於94年3月22日所為撤銷
      自認不生效力。
    3.按私文書經本人或其代理人簽名、蓋章或按指印或有法院
      或公證人之認證者，推定為真正，民事訴訟法第358條第1
      項定有明文。上訴人既已自認借據上林如順之印章為真正
      ，依前開法條之規定，該借據即推定為真正。上訴人雖主
      張該印章係由他人盜蓋等情，惟按印章以自己使用為常態
      ，遭他人盜蓋為變態事實，上訴人對主張林如順之印章遭
      他人盜蓋之事實，應負舉證責任。上訴人雖舉下列事證以
      證明本件借款非林如順所為，惟均不能證明，其理由如下
      ：
　　　(1)上訴人所提借據上連帶保證人乙○○部分，有其本人之
　　　　「簽名」、「印章」及「指印」，但借款人欄下方只有
  　　　蓋「林如順」的印文，而無林如順本人之「簽名」或「
    　　捺指印」，則「林如順」之印文顯然非其本人所蓋等語
　　　　云云。查私文書經本人或其代理人簽名、蓋章或按指印
  　　　者即推定為真正，其中簽名、蓋章或按指印有一者存在
    　　即推定該私文書為真正。又該借據上借款人與連帶保證
        人是否發生效力應各別審認，故僅憑借據上連帶保證人
        之簽章方式與借款人之簽章方式不同，尚難遽論借款人
        之蓋章即遭盜蓋。
      (2)上訴人稱：前開借據上借款人欄內之指紋是乙○○所有
        ，已為被上訴人承辦人所陳明，益證林如順之印章是真
        正借款人所盜蓋云云，但上訴人此部分之陳述業經被上
        訴人所否認，且綜觀本件卷證，並無相關事證足證被上
        訴人承辦人有陳明借據上借款人之指紋為被告乙○○所
        有，上訴人此部分所辯尚不足採。
　　　(3)上訴人稱：林如順於84年10月初罹患大腸癌，自同年10
  　　　月7日起至同月31日止住院治療，85年1月31日至2月5日
    　　復再次住院，年紀老邁且有病在身，當無借用二千萬元
      　鉅款之必要等語。查林如順確於前開期間住院治療，有
  　　　行政院衛生署南投醫院94年1月24日投醫病字第0940000
    　　012號函所附林如順於84年10月7日起至84年10月31日止
      　之病歷資料在卷可稽。但查同一時期林如順於84年11月
        間並有向訴外人臺灣中小企業銀行竹山分行借款970萬
        元之事實為上訴人所自承，而該款項於84年11月28日匯
        入林如順帳戶後，於同日起至同年月30日止之3天內分
        14 次提領完畢，有臺灣中小企業銀行竹山分行94年1月
        5日94竹山字第00006號函所附之林如順帳戶明細資料在
        卷可稽。林如順於出院後隨即借款970萬元，並於3日內
        提領完畢，是上訴人前開抗辯尚不足採。
　　　(4)上訴人稱：被上訴人就林如順所有坐落南投縣竹山鎮○
  　　　○段16、17、20、29地號土地設定抵押，向地政機關送
    　　件日期為84年11月2日，依經驗法則可知，被上訴人受
      　理本件借款送件，當在84年10月31日左右，斯時林如順
        正在住院期間，何能提出申請？等語。查林如順住院期
        間意識清楚，有前開病歷資料在卷可參，當事人無法為
        法律行為時得委託代理人為之，且於本件借款前後，林
      　如順亦向臺灣中小企業銀行竹山分行借貸970萬元，已
        如前述，足證林如順雖在住院期間，亦得處理申辦貸款
        相關事宜，是上訴人所為抗辯亦不足採。
　　　(5)上訴人稱：證人林炯毅雖表示曾至林如順宅對保，但其
  　　　對於一個臥病在床的老人為貸款之對保竟無家人在場會
    　　同，亦未經他人證明其確有在林如順住處對保，則證人
      　證詞，顯非可採等語。查證人林炯毅於原審院證稱：「
        （84年11月8日借據）是我辦理對保的，當時是鐘義雄
        代書帶我到林如順家中辦理對保，當時除林如順外，丁
        ○○、乙○○也都在場．．．．指印是林如順親自蓋的
        ，包含當天的借款申請書也是．．．。林如順的印章是
        林如順自己蓋的，印章何人提出已不記得了。開戶印鑑
        卡也是林如順在他家裡簽的。都是在同一天，同一時間
        辦的，當天是下午3:30以後，牽涉到撥款的問題，所以
        開戶時間在前，借據時間在後。」等語（見原審法院93
        年11月2日言詞辯論筆錄）。另原審共同被告乙○○於
        91年1月4日本院89年度重上字第184號案件中以證人身
        分證稱：「借據是代書鐘義雄及另一我不認識的年輕人
        拿給我簽的，年輕人說他是銀行的人．．．」等語（見
        該案卷宗第52頁），核二位證人所述內容大致相符，證
        人林炯毅所述堪予採信。乙○○雖於同日另稱：「我當
        時是在一張空白的借據上簽名的，其上沒有填寫金額。
        當時只知道是我父親林如順要借錢，我簽名時他沒有在
        場，至於他是否有在借據上簽名蓋章我不清楚。」等語
        （見該卷宗第47頁）。惟查乙○○既知悉林如順要借錢
        ，且親自於連帶保證人上簽名、蓋章，並於本件借款後
        委託其小舅子的太太王佩如繳息（見原審法院93年12月
        16日言詞辯論筆錄），更於85年12月17日前開借款展期
        時，仍於借據上簽名、蓋章，足證乙○○對本件借款知
        之甚詳，其所稱僅在空白借據上簽名乙節不足採信。
　　　(6)上訴人稱：土地設定抵押，依土地登記規則第37條規定
　　　　，應檢附印鑑證明，如係本人到場，應由登記機關指定
  　　　人員查核其身分，並由機關指定人員同時簽證，但本件
　　　　抵押設定並未有上開資料，僅以「林如順」印章即獲准
  　　　辦理，顯有可疑等語。查土地登記規則第37條於84年7
    　　月12日修正前固要求應提出登記義務人之印鑑證明，但
      　該法條於84年7月12日修正後改為：土地登記之申請，
  　　　委託代理人為之者，應附具委託書，代理人並應親自到
    　　場，登記機關應核對其身分。代理人委任複代理人，應
      　由代理人出具複代理之委託書。登記申請書已載明委任
　　　　關係者，得免附具委託書。是前開抵押設定於84年11月
  　　　2日送件，依修正後之規定並無須印鑑證明，此事實亦
    　　經證人鐘義雄於二審結證在卷（見二審卷第51頁），上
      　訴人所指尚有誤會。
　　　(7)綜上，上訴人所為之舉證尚無法證明林如順之印章遭盜
  　　　用之事實。
　(二)本件借款是否為林如順所為方面，審究如下：
　　1.臺灣南投地方法院檢察署檢察官偵查該署87年度偵字第
      5089號乙○○偽造文書案件時，曾將系爭借據、借款申請
      書、放款轉期請示單上之指紋，送請內政部警政署刑事警
      察局鑑定，經鑑定結果，認為借款申請書上申請人下指紋
      、放款轉期請示單借款人簽章欄內指紋、借款二千萬借據
      上借款人及連帶保證人乙○○名下指紋，經人工析鑑比對
      ，為同一指紋，續將該指紋輸入指紋電腦自動析鑑系統比
      對，未發現指紋相符者，而借據上借款人及連帶保證人乙
      ○○名下之指紋兩枚，為同一枚指紋（已排除乙○○、陳
      亮文、林炯毅等三人之十指紋），該局查無林如順之指紋
      資料等情，有該局88年1月12日（88）刑紋字第1911號函
      、88年2月9日（88）刑紋字第10522號函、88年2月25日（
      88 ）刑紋字第16730號函稿存於該偵查卷內，並經本院依
      職權調閱無訛（見偵字第5089號卷第130、172、187頁）
      ，而原審法院依上訴人之聲請，向訴外人林政德律師、許
      英雁、楊榮豐等人，調取渠等持有林如順之遺囑，連同本
      件借據、借款申請書、放款轉期請示單送請法務部調查局
      鑑定之結果，據覆稱：遺囑四紙上林如順之指紋，與借據
      、借款申請書、放款轉期請示單之指紋不符，但是否為同
      一人所為，應提供林如順清晰之十指指紋卡，方可確認，
      有法務部調查局89年8月10日（89）陸（2）字第89052452
      號鑑定通知書在卷可核（見原審法院88年度重訴字第111
      號卷第163頁），再依上訴人之聲請，採取證人陳明穗、
      鐘義雄、康雪鳳之指紋，並與借款申請書、放款轉期請示
      單、借據及印鑑卡一併送請法務部調查局鑑定是否與該資
      料上之林如順或乙○○之指紋相符，經鑑定結果，亦認為
      均不相符，有該局91年3月1日調科貳字第09100047830號
      鑑定通知書附卷可考（見本院89年度重訴字第184號卷第
      63 頁），是前開借據等書證上林如順之指紋因無法取得
      林如順清晰之十指指紋而無法鑑定是否為林如順所有，至
      於遺囑上林如順之指紋與借據等書證上林如順之指紋不同
      ，或因林如順各以左、右手按指印而有不同之指紋，故前
      開鑑定結果尚未能遽以推論借據等書證上林如順之指紋確
      非林如順所有之結果。
　　2.本件借款林如順除提供其所有坐落南投縣竹山鎮○○段16
      、17、20、29地號等4筆土地供被上訴人設定抵押外，更
      將其中16、17、29地號等3筆土地設定地上權予之，以擔
      保債務之履行（見原審法院88年度重訴字第111號卷第186
      至193頁），該地上權之設定，業經林如順提供其印鑑證
      明辦理，有地上權土地登記申請書、地上權設定契約書要
      林如順印鑑證明等在卷可證。上訴人辯稱該印鑑係林如順
      交付予代書鐘義雄，請鐘義雄向臺灣中小企業銀行辦理貸
      款使用，該印鑑證明係鐘義雄盜領等語。查該印鑑、印鑑
      證明為真正既為上訴人所自認，依前開說明，上訴人主張
      遭盜蓋、盜領，自應負舉證責任。上訴人未能舉證以實其
      說，其所為抗辯不足採信。
　　3.證人林炯毅證稱第一次對保是伊去的，第二次是陳亮文去
  　　的，證人陳亮文則稱展期對保是伊和林炯毅去的（見原審
    　法院88年度重訴字第111號卷第201、202頁），林炯毅、
      陳亮文所陳，雖有所出入，但證人對於第一次與第二次係
      由何人主辦對保之主要事實所為陳述並無相違，況因事隔
      多年，對保時有何人陪同前往之事實記憶不及，亦屬人之
      常情，是渠等所陳，尚難遽認不足採信。
　　4.本件借款利息自84年12月8日起至86年8月18日止均自林如
  　　順設於被上訴人銀行之000000000000號帳戶內轉帳繳息，
    　於86年9月9日起至86年11月24日止，自乙○○設於該銀行
      帳號000000000000號帳戶轉帳繳息，自86年12月起至87年
      10月止，由乙○○以現金繳息（87年10月份之利息於88年
      3月29日繳納），此事實為上訴人所不爭執，復有被上訴
      人提出之簡易資料查詢單、客戶資料查詢單、交易明細查
      詢單、交易明細單各二份及明細分類帳一份（以上均影本
      ）在卷可證。又林如順前開帳戶於85年12月17日、86年2
      月12日、同年3月12日、同年4月8日、同年8月18日有多次
      款項存入，該款項均係由乙○○委託訴外人王佩如存入之
      事實有被上訴人提出之活期存款取款憑條影本六紙在卷可
      證，復經乙○○自承在卷（見原審法院94年3月22日言詞
      辯論筆錄）。
    5.共同被告乙○○對於本件借款始末知之甚詳，上訴人指稱
      乙○○係為本件「冒名貸款」之參與者等語，查本件借款
      之擔保物即林如順所有之前開土地4筆及林如順所有坐落
      同段27、23地號土地共6筆，於84年6月16日即經林如順預
      立遺囑由其子林維禎、甲○○、乙○○、丁○○共同繼承
      ，上訴人提出之林如順遺囑附於前審卷可證（見原審前審
      卷第41、42頁）。該遺囑事後並未經變更或撤銷，且繼承
      人均以該遺囑內容辦理繼承登記，此事實業經上訴人陳明
      在卷（見原審法院94年2月24日言詞辯論筆錄）。乙○○
      依該遺囑內容可以分得林如順前開土地應有部分5分之1，
      前開土地依84年7月公告現值計算其價額共為58,008,972
      元（16地號：23,314,230元、17地號：6,184, 530、20地
      號：804,310元、23地號：10,095,602元、27地號：12,16
      2,780元、29地號：5,447,520元），乙○○可分得11,601
      ,794元以上之金額（按以84年不動產行情可知，市價遠高
      於公告現值為眾所周知之情事），則其依遺囑無庸負擔既
      得分配財產，其何須於明知其父已罹患重症之情況下，以
      自己為連帶保證人，向被上訴人借款二千萬元，並每月支
      付十餘萬元之利息予被上訴人？參以被上訴人依督促程序
      聲請時該遺囑之受益人全部核發應償還該二千萬元之支付
      命令後, 該四人均未聲明異議，即均承認該項債務等情，
      其所為是否僅圖一己之利，尚屬有疑。
　　6.上訴人丙○○抗辯：本件借款，甫經被上訴人撥入「林如
  　　順」之前開帳戶後，隨即為土地代書鐘義雄之配偶陳明穗
    　，分二次領取，第一次在84年11月10日領取500萬元轉存
      其設在相同銀行竹山分行之帳戶內，第二次於同月14日以
      轉帳方式，將其中700萬元以林如順名義匯入其友人張朝
      富帳戶，720萬元匯入其友人林子良之帳戶，該二筆款項
      隨後並回歸陳明穗所有，陳明穗處理上開款項之同時，於
      84年11月10日，以其所有坐落竹山鎮○○○段東埔蚋小段
      97之9地號土地，為乙○○岳父康青雲設定二千萬元之抵
      押權，顯見乙○○利用其父林如順重病之際，假冒林如順
      名義為借款人，並以其自身為連帶保證人，與代書及被上
      訴人不肖從業人員互相勾結等情，雖據其提出偵查筆錄、
      刑事判決、土地登記申請書、抵押權設定契約書、林如順
      身分證影本、活期儲蓄存款存款憑條、入戶電匯匯款申請
      書代收入傳票、土地登記簿謄本、陳明穗開戶資料卡等件
      為證；而陳明穗、乙○○、康青雲經原審法院訊問之結果
      ，陳明穗於偵訊中原堅稱林如順對伊負債1900萬元（參87
      年度偵字第5089號卷宗第206頁），於該院改稱：究竟林
      如順向伊借錢或伊向林如順借錢，並不清楚，另就伊與張
      朝富、林子良借貸往來情形，及為何設定抵押予康青雲等
      節，均無法交待；乙○○就為何擔任連帶保證人，向被上
      訴人借用二千萬元，林如順貸款之目的，及陳明穗為何於
      貸款之同時，設定抵押予康青雲等節，均無法提出合理之
      說明；另康青雲則直承伊與陳明穗並不認識，抵押權是乙
      ○○將伊的資料拿去設定等情；另乙○○則證稱伊確有擔
      任系爭借款之連帶保證人，因為當時土地要過戶給小孩，
      所以要借錢，林如順過世後，伊有繳納貸款利息一段時間
      等情，證人鐘義雄則陳稱林如順陸續向伊借了1900多萬元
      諸語，顯見彼等所陳，並非毫無瑕疵，尤有甚者，即乙○
      ○經法官訊以抵押權為何未設定給林如順時，乙○○答稱
      ：他（指鐘義雄）說要有自耕能力，經法官再訊以林如順
      有無自耕能力，乙○○亦答稱有，但為何未將抵押權設定
      給林如順，伊不知道，並稱林如順帳戶內款項遭提取伊知
      情，且當初辦理貸款時沒說要借到二千萬元等情（見原審
      法院88年度重訴字第111號卷第203、204頁）。綜上可知
      ，證人及乙○○之陳述互不相符，矛盾百出云云。但查參
      酌上開遺囑受益人四人均對本件債務不當支付命令之異議
      等情，暨乙○○若要謀奪林如順之財產，當無庸令自己為
      本件借款之連帶保證人，按本件借款如主債務人林如順無
      法清償時，依法應由連帶保證人即乙○○負全部清償之責
      ，是尚難本件借款由何人領取等情遽論本件借款未經林如
      順之同意。
　　7.查林如順於84年 6月16日即已預立遺囑，而於84年10月 7
      日在行政院衛生署立南投醫院住院時即表明於83年 2月於
      Mackay（馬偕）醫院因肝癌轉移而治療，而於南投醫院治
      療時經切片檢驗亦發現林如順有大腸癌，且已轉移至腹腔
      等情，有該院前開函文所附出院病歷摘要之病史欄、放射
      線病理報告欄所載內容可證。依經驗法則判斷，林如順有
      多筆土地，價值達數千萬元，如生前不作財產規劃，於死
      亡之後扣除遺產及贈與稅法第17條規定扣除額、第18條規
      定免稅額外，所餘額度甚高，應按極高之稅率繳納遺產稅
      （按遺產及贈與稅法經多次修正，林如順於86年7月21日
      死亡，應適用修正前之規定，該規定稅率較高。），應繳
      納近千萬元之遺產稅（按上訴人於94年2月24日在原審法
      院陳稱林如順於93年繳納遺產稅1千零8萬餘元），為了避
      免鉅額遺產稅，即在林如順所有之土地上辦理貸款、設定
      抵押，以增加負債，減少財產。但為求林如順之財產減少
      ，故無法要求陳明穗設定抵押予林如順，而由乙○○提供
      之人頭康青雲設定抵押權，以避免將該抵押債權又算入林
      如順之財產，而無法達到減少遺產稅之規劃。本件所貸得
      款項由陳明穗領取等情為乙○○所預知，查陳明穗於第一
      次領款之84年11月10日，即提供其所有坐落竹山鎮○○○
      段東埔蚋小段79之9地號土地，設定同額即二千萬元之抵
      押權予乙○○所用人頭康青雲，該抵押債務約定於85年5
      月10日清償，此事實有南投縣竹山地政事務所94年1月3日
      函文所附之設定抵押權登記資料在卷可參，益證乙○○預
      知本件借款將由陳明穗領取之事實。至於陳明穗與林如順
      或乙○○間如何約定使用系爭借款則非本件借款是否於兩
      造間成立所應探求之重點。
    8.綜上事證，上訴人於自認借據上林如順之印章為真正後，
      無法舉證證明其自認與事實不符，上訴人雖指稱該借款應
      係原審共同被告乙○○冒名所借，但此為乙○○一貫所否
      認，參以上開借款流向及由陳明穗、康青雲間設定抵押用
      以減少林如順之積極財產，以減少遺產稅負擔，及上開遺
      囑之受益人四人對本件借款債務實質上均無異議等情，難
      認乙○○有冒名借款私用之情事。
    9.查上訴人之被繼承人林如順之系爭借款申請書、放款轉帳
      請示單、借據上均經林如順蓋章（見台灣南投地方法院88
      年重訴字第111號案卷8、25、66、67頁），而上訴人已自
      認該借據上林如順印文之真正。林如順之系爭借據上既蓋
      有林如順真正之印，依上開規定，即應推定該借據為真正
      。」又系爭借款二千萬元，被上訴人所撥入之「林如順」
      存款帳戶之開戶印鑑卡上所留存之印文，與上開借據之印
      文同一（見台灣南投地方法院88年重訴字第111號卷第48
      頁、65頁），即業經林如順用印在案，此亦有證人林炯毅
      於原審93年11月2日庭訊所為證詞足稽。被上訴人既已將
      系爭借款二千萬元撥入上開帳戶，足見被上訴人已履行交
      付借款之行為，上訴人抗辯被上訴人所提帳戶及借據上林
      如順之印文係遭他人盜蓋乙節，既不能舉證證明，不能採
      信。況證人林炯毅於原審93年11月2日庭訊時，已明確證
      稱系爭借款確係林如順所親為，顯見上訴人上開抗辯並無
      可取。
五、本件被上訴人主張上開事實，業據其提出借據、繼承系統表
    、台灣省政府財政廳函、公司執照、營利事業登記證、土地
    登記簿謄本、放款貸出登錄單代轉帳支出傳票、活期存款印
    鑑、客戶資料卡、借款申請書、放款轉期請示單、台中區中
    小企業銀行函、起訴書等件為證，上訴人雖抗辯如前，但綜
    上說明其之抗辯不足採信，堪信被上訴人之主張為真實。從
    而，被上訴人依借貸、繼承、連帶保證之法律關係，上訴人
    與原審共同被告甲○○、乙○○、丁○○等連帶應付其上開
    借款利息及違約金，洵屬有據，應予准許。原審因而為被上
    訴人勝訴之判決，判命上訴人給付，依法無不合。上訴意旨
    仍執陳詞，指摘原判決不當，聲明求予廢棄改判，為無理由
    ，應予駁回。
六、兩造其餘之陳述及所提之證據，或於判決之結果無，或與
    本案之爭點無涉，自無須逐一斟酌論列，併此敘明。
、據上論結，本件上訴為無理由，依民事訴訟法第449條第1項
　　，第78條，判決如主文。
中　　華　　民　　國　　94　　年　　10　　月　　18　　日
                    民事第五庭審判長法　官  陳滿賢
                                    法　官  古金男
                                    法　官  朱  樑
以上正本係照原本作成。
如對本判決上訴，須於收受判決送達後20日內向本院提出上訴書
狀，其未表明上訴理由者，應於提出上訴後20日內向本院提出上
訴理由書（須按他造人數附具繕本）。
上訴時應提出委任律師為訴訟代理人之委任狀。具有民事訴訟法
第466條之1第1項但書或第2項之情形為訴訟代理人者，另應附具
律師及格證書及釋明委任人與受任人有該條項所定關係之釋明文
書影本。
                                    書記官  陳俞豪
中　　華　　民　　國　　94　　年　　10　　月　　20　　日
                                        　　　　　　　Ｂ
